臺灣桃園地方法院民事判決　九十一年度訴字第一四九九號
　　原　　　告　日揚機械工程有限公司
　　法定代理人　乙○○
　　訴訟代理人　陳培豪律師
　　被　　　告　南揚機械工業股份有限公司
　　法定代理人　丁○○
　　訴訟代理人　丙○○
　　　　　　　　吳武川律師
　　右一人複
　　代　理　人　甲○○○
右當事人間請求給付工程款事件，於民國九十三年三月十五日辯論終結，本院判決如
左：
    主    文
被告應給付原告新台幣壹佰陸拾萬肆仟伍佰元，及自民國九十一年七月三日起至清償
日止，按年息百分之五計算之利息。
原告其餘之訴駁回。
訴訟費用由被告負擔百分之九十六，餘由原告負擔。
本判決原告勝訴部分於原告以新台幣伍拾萬伍仟元供擔保後，得假執行，但被告如
以新台幣壹佰陸拾萬肆仟伍佰元為原告預供擔保，得免為假執行。
原告其餘假執行之聲請駁回。
    事    實
甲、原告方面：
壹、聲明：
一、被告應給付原告新台幣（下同）一百六十六萬九千三百二十一元，及自起訴狀繕
    本送達之翌日起至清償日止，按法定年息百分之五計算之利息。
二、原告願供擔保，請准宣告假執行。
貳、陳述：
一、被告向訴外人達欣工程股份有限公司（下稱達欣公司）承包台北縣新店市秀朗橋
    新店端左轉匝道工程，並將其中基礎全套管基樁工程部分（下稱系爭工程）轉予
    原告承攬，施工期間自民國九十年三月三十日起至七月一日止，惟原告於系爭工
    程施工完畢後向被告請款，被告竟對原告之下列工程款予以不當扣除而未付款：
（一）原告原施工三三七五公尺，每公尺計價三千九百元，兩造約定實作實算，合計
      未稅之總工程款為一千三百十六萬二千五百元，而兩造於工程合約第四條約定
      ，將被告應給付原告之總工程款百分之五作為保留款，待工程估驗無誤後給付
      ，則工程保留款為六十五萬八千一百二十五元，原告己依系爭工程合約完成工
      作且無任何問題，被告卻無端扣留前揭工程保留款。
（二）被告之工地主任王豫台於原告施工期間，曾邀原告之工人及被告工地施工人員
      應酬吃飯，總計花費一萬七千元，宴請工人之事被告事先並未知會原告，事後
      被告卻對原告稱該筆費用乃其代原告墊付，而無端於原告請領工程款時從中扣
      除。
（三）原告施作系爭工程時，因橋墩基樁施作時水泥會因水流沖刷而造成部分流失，
      故澆灌水泥時會有一定比例之超灌部分，被告亦以水泥超灌而於原告請領之工
      程款中扣除三十六萬四千一百八十三元，惟系爭工程合約書已載明混凝土澆置
      不含材料，故被告應不得扣除此項費用。
（四）被告為原告施作系爭工程之便，曾向訴外人中工機械股份有限公司（下稱中工
      機械公司）租賃機具供原告使用，雖租賃契約中以被告為承租人，但租金實際
      是由原告支付，兩造並約定租金於被告給付原告工程款時從中扣除。其中被告
      向中工機械公司承租之抓斗機不堪使用，原告遂使用自己之抓斗機，原預計租
      用五個月，但因原告工程順利進度超前，因此三個月便完成工作，此部分抓斗
      機租金為每月七萬元，三個月租金為二十一萬元，然被告於原告請款時卻未將
      三個月之抓斗機租金返還原告，仍由工程款中扣除，經原告屢次催討後始開立
      一紙面額二十一萬元之支票供原告執兌，惟系爭支票於原告提示付款時竟遭退
      票，原告主張被告無權由工程款中扣除此筆款項。
（五）兩造於系爭工程合約備註部分約定「本工程依基礎完工時為完工之日」且「本
      工程施工便道及場地整理由甲方（即被告）配合施作」等語，而被告於工程期
      間未能整地供原告放置挖土機，導致每當需要施工時須另雇載重車運輸挖土機
      ，被告未依合約履行導致額外付出費用，此係可歸責於被告一己之事由，系爭
      工程結算時，被告竟從原告請領之款項內扣除該筆挖土機搬運費五萬七千零二
      十一元。
（六）原告施工基樁米數應為三三九六點二八米，被告卻以三三七五米計價，短少二
      一點二八米，被告短少給付予原告之基樁金額為八萬二千九百九十二元。
（七）前述遭被告扣除之金額均屬原告得請求之工程款，依兩造簽訂之系爭工程合約
      ，被告自應如數給付原告。
二、被告於原告系爭工程完工後，自九十年九月至十二月間無故繼續使用原告之抓斗
    機施工，抓斗機之租金以每月七萬元計，被告擅自使用四個月即應獲有二十八萬
    元利益，此部分原告依不當得利法律關係請求被告給付二十八萬元。
三、對於被告抗辯之陳述：
（一）依系爭工程合約第三條約定：「合約總價：全部工程款總價新台幣壹仟伍佰捌
      拾玖萬陸仟元整，詳細表附後，工程結算總價按照實做數量計算之」等語，且
      該條之工程結算總價之計算方法原列有實做數量及合約總價二者可供選擇，而
      系爭工程合約附件則將合約總價之計算方法劃去，僅保留實做數量之計算方法
      ，足見兩造約定之工程結算總價係按照實做數量計算。又依系爭工程合約所附
      之估價單所示，工程總價為一千五百八十九萬六千元，亦即為總工程四○七六
      公尺乘以每公尺單價三千九百元之結果，再依系爭工程合約所附之付款紀錄備
      註欄所約定「本工程依基礎完工為完工日」之記載，足證兩造間係約定以基礎
      完工即為完工日，而按照實做數量結算，非如被告辯稱須全部工程四○七六米
      完工始為結算，且由被告在九十年四月間原告完成一一九一．二八公尺時，即
      按完成之一一九一．二八米計算而給付工程款予原告，於同年五月原告再完成
      一五一○米時，亦依一五一○米計算而給付工程款予原告，又於同年六月原告
      又再完成六九五米時，被告亦同樣依實做完成之米數計費給付工程款予原告尤
      足證之。況證人戴來春亦證稱：「原告公司只承作系爭橋樑下部結構的一部分
      工程，因此不需等待系爭橋樑通車全部驗收後才視為完工，因此這就是該約定
      本工程依基礎完工日為完工的意思，採實作實算。」等語，足見兩造間非僅約
      定工程結算總價係按照實做數量計算，且約定基礎完工即為完工日，而實際上
      亦按此項約定每月由被告按實做數量計算給付工程款。
（二）被告之工地主任與他人應酬花費一萬七千元與原告無關，原告並未同意代為支
      出此項費用，且此項費用亦與系爭工程契約無關。原告在估價單上簽證時己註
      明「扣款有再議」等語，即對被告所有之扣款不同意，被告無權就與工程契約
      無涉之款項任意使原告負擔。況原告之工地主任即證人王豫台亦證稱：「當時
      我與陳瑞明、達欣公司的張振旺說好要請上面的監工，由我們三人支出，支出
      的部分我會向原告報告，大部分老闆都會給，後來因為被告將該筆錢從工程款
      扣除，所以我就沒有再付給陳瑞明」、「事前有無報備，我已經不記得，事後
      我有說，原告老闆並沒有表示什麼，後來由原告的負責人自己跟被告磋商。」
      等語，足見原告於事前事後均未同意負擔此項應酬費用，且縱設原告同意負擔
      ，亦僅應分擔三分之一而已。
（三）系爭工程合約所附估價單第十二項混凝土澆置部分已載明不含材料，亦即原告
      只領工資，不負責材料費用。又系爭工程合約之附件只有估價單及付款記錄，
      並無工程圖說之存在，系爭工程圖說並非系爭工程合約之內容。混凝土係由被
      告找訴外人達欣公司提供，亦為被告所自認，混凝土到場亦由被告簽收，足證
      原告只負責施工而不負責材料之事實，且混凝土到場既由被告簽收後交予原告
      澆置，則被告焉有不知有無超灌之理。又依達欣公司主任即證人阮文龍亦證稱
      水泥超灌「是承攬者在承攬時要評估在水中或是陸地或是土質等因素須承擔之
      風險，（請求訊問其所言承攬人的風險為何人？）是被告公司。」等語，則如
      有超灌亦屬被告應承擔之風險，與原告無涉。
（四）系爭抓斗機租金每只每月七萬元，業經被告所自認，如被告係整套向中工機械
      公司承租，則整體計價即可，又何需區分每只之單價為七萬元，足見此租金債
      務係可分債務，並非不可分，且證人戴來春係被告公司之合夥人，雖其為免於
      自己負擔票據債務而否認系爭支票係用以支付抓斗機費用，惟證人許鴻圖已證
      稱確有送還抓斗機每月七萬元之租金亦應退回，僅因與被告超用套管之租金相
      抵扣，才未退租，足見原告確有退還抓斗機給中工機械公司，被告應不得自工
      程款中扣除抓斗機之三個月之租金二十一萬元。
（五）系爭工程合約估價單所載之鋼筋點焊及吊放，係指在施工現場之點焊及吊放鋼
      筋而言，並非指將鋼筋從他處搬運至施工現場，且系爭工程合約付款記錄備註
      欄己載明「本工程施工便道及場地整理由甲方（即被告）配合施作」等語，惟
      被告並未履行前揭義務，致原告只得另雇挖土機吊載搬運鋼筋至施工地點進行
      施工，此項本即為被告應履行之工作，其費用自應由被告負擔。
（六）施工基樁米數被告僅給付至三三七五米部分，原告在九十年四月、五月、六月
      分別完成一一九一點二八米、一五一○米、六九五米時，被告均已按完成之米
      數計算並給付原告工程款，足證原告確己完成三三九六．二八米，且此部分亦
      經被告於其九十一年十一月十八日之答辯狀內自認。
（七）被告對其自九十年九月至十二月有使用原告之抓斗機之事實並不爭執，而抓斗
      機並非原告應提供予被告使用之機具，並無系爭工程合約第十三、十七及二十
      三條第二項之適用，且被告亦承認其他抓斗機係向中工機械公司承租，是其對
      抓斗機之使用本即負有給付租金之義務，故其使用原告之抓斗機四個月，自獲
      有相當於四個月租金之不當得利，而應給付予原告。
（八）九十年七月一日，原告仍替被告施作代號「ＰＲ四│一」之基樁二十五米，每
      米單價三千九百元，計九萬七千五百元，被告亦未給付原告。此項事實，原告
      己於九十一年十一月十一日具狀請求向台北縣政府住都局負責系爭工程主管，
      及達欣工程公司負責系爭工程主管調閱基樁工程進度表為證。
（九）原告自九十年八月間起停止施工，係因被告不當扣除工程款，未依約為對待給
      付之故。系爭工程本即約定以實做數量結算給付工程款，被告亦承認有扣除應
      給付原告之工程款，而原告亦在計價單上註明「工程款有再議」等語，亦即原
      告己當場表明被告未依約為對待給付，其履行契約不依誠信原則而為不當之扣
      款，則原告自得主張在被告依誠信原則履行給付前，拒絕自己之給付。況證人
      戴來春亦證稱：「因為當時施作的部分不好施工：：，原告當時未繼續施工是
      因為變更設計」、「如果不是原告個人的問題而是設計及施工圖的問題，原告
      可以請求工程款」、「我不曉得有無將變更設計未通過的事情通知原告」等語
      ，足見原告之停止施工係可歸責於被告之事由。
參、證據：提出影本工程合約、機具租賃合約、款項系統表、基樁混凝土流失及超打
    部分說明、支票暨退票理由單、付款記錄、估價單、估驗單混凝土澆置記錄表、
    結構總平面圖、協議書、達欣工程公司會議記錄、簽收單各一件、計價單十件為
    證，並請求訊問證人王豫台、戴來春、阮文龍、許鴻圖。
乙、被告方面：
壹、聲明：
一、駁回原告之訴。
二、如受不利之判決，願供擔保請准宣告免為假執行。
貳、陳述：
一、系爭工程範圍共計四○七六公尺，惟原告僅完成三三七五公尺，即尚未完工，依
    民法第四百九十條規定，原告實無理由請求返還工程保留款六十五萬八千一百二
    十五元。又依系爭工程合約所附之估價單，施工數量為四○七六公尺，原告主張
    雙方約定實做實算，與系爭工程合約約定不符。系爭工程合約第三條約定「合約
    總價：全部工程總價新台幣一千五百八十九萬六千元整，詳細表附後，工程結算
    總價按照實做數量計算之。（合約附件另有規定者除外）」等語，非如原告所主
    張於工程未完工時可以依該條約定請求工程款，而是在呼應系爭工程合約第六條
    「工程變更：甲方對本工程有隨時變更計畫及增減工程數量之權（工程變更設計
    時，依本府有關規定辦理），乙方不得異議。對於增減數量，雙方參照本合約所
    訂單價計算增減之。」之約定。兩造不可能在簽定系爭工程合約時，約定工作未
    完成時仍可依實做數量計算工程款，此由系爭工程合約第四條「付款方式：三、
    全部工程完成，經正式驗收合格後，除有特殊事由外，並依規定程序付清尾款。
    」等語，即已定明全部工程完成，經正式驗收合格後，依規定程序付清尾款。系
    爭工程原告未完工，且未正式驗收合格，其間原告於九十年八月二十日存證信函
    中稱係因颱風因素場地無法入場施作，但之後原告均未再繼續施工。又系爭工程
    合約並未約定系爭工程保留款應於何時發還，則如將系爭工程保留款視為尾款的
    一部分，亦應待全部工程完成且正式驗收合格後，並無特殊事由，始有可能發還
    。再依系爭工程合約書第二十條約定：「乙方（即原告）如不依照合約規定期限
    完工，應按逾期之日數，每日賠償甲方損失按結算總價千百之二計算。逾期罰款
    甲方得在乙方未領工程款或保証金內扣除：：」等語，原告對於系爭工程並未做
    完亦無爭議，此亦可由證人王豫台之證詞：「我是任職到九十一年一月間，於新
    店的工作工地是做到九十年七月底，當時還沒有做完。」、「（請問證人九十年
    八月之後原告有無進場施作？）無。是到原告汐止工地去做。」等語可證，既然
    原告未能完成系爭工程即擅自撤離，依約原告即屬債務不履行之違約，被告自得
    將所保留之工程款充做違約之損害金，而無庸返還予原告。
二、兩造對於系爭一萬七千元之吃飯應酬款已先由被告當時之工地主任即訴外人陳瑞
    明先行支付，並不爭執。原告向被告請款之初，被告已將此筆一萬七千元加以扣
    除，當時原告並無爭議。依證人王豫台證稱：「（有無在擔任原告工地主任期間
    與被告工地主任及其他工人去吃飯？）有，詳細日期不知道，當時吃飯花費約為
    一萬多元，詳細金額記不得。」、「（為何由陳瑞明刷卡付錢？）當時我與陳瑞
    明、達欣公司的張振旺說好要請上面的監工，由我們三人支出，我支出的部分我
    會向原告報告，大部分老闆都會給：：」、「事前有無報備，我已經不記得，事
    後我有說，原告老闆並沒有表示什麼，後來就由原告的負責人自己跟被告磋商。
    」、「（問：原告當時有無表示不願意付他應分擔之應酬款？）沒有。」等語，
    其並未稱應酬款應由被告負擔，且縱要負擔也是兩造及達欣工程公司各負擔三分
    之一。
三、依系爭工程合約書第七條約定：「工程圖說：所有本公司之圖樣施工說明書及本
    合約有關附件等，其優先順序依序為工程招標紀錄表、投標須知補充說明、特定
    規定（規範）、合約圖說、工程詳細表、及一般規定（規範）」等語，足證合約
    圖說亦為系爭工程合約的一部分。系爭工程圖說之一五○公分全套管基樁混凝土
    數量表，在數量欄已具體表明每支體積為三八．三七四，則有關水泥基樁澆灌所
    用的水泥，雖透過被告而由達欣公司提供，惟每支澆灌基樁仍有一定水泥用量的
    限制，若原告施工所用水泥超量，被告自得扣除超灌耗損水泥的價金，被告否認
    有親口允諾願意承擔該損耗部分之事。就情理而言，被告實亦不可能承擔超灌部
    分的損耗，因為施工者為原告，會損耗多少被告怎會知悉，如果原告超灌部分過
    鉅，被告豈不是會虧損？被告依工程圖說之計算水泥數量，而超灌水泥部分既為
    系爭工程合約外的數量，且係由於原告施工所造成，自應由原告負擔超灌部分之
    費用。再依證人阮文龍證稱：「附件二施工圖之前的計價單是我提供給被告的，
    提供之目的是為了計算被告向我們達欣公司請款的數量。」、「（問其上有記載
    混凝土超用扣減數量是何意？）當時我們有跟被告公司約定混凝土的數量依設計
    圖加百分之一，因此超過百分之一的部分被告向我們請款，我們就依合約扣除。
    」、「附件二所附之三張圖是被告公司提供給我們的施工圖，我們再提供給業主
    ，業主也審核通過，該施工圖與業主提供的設計圖幾乎完全吻合，但上面所記載
    之基樁混凝土的數量與設計圖完全一樣。」、「（若業主設計圖預估的水泥量與
    實際施作時需要的水泥量差距甚多時，如何處理？）這是承攬者在承攬時要評估
    在水中或陸地或土質等因素須承擔的風險：：」、「（問何謂混凝土超用扣減數
    量？）即是超過百分之一的水泥量金額就將其扣除。」等語，依其證詞施工圖說
    乃被告、業主與達欣公司三方面所確定之數量、位置、米數及每支基樁所需用的
    水泥量，既為施工所必需，被告抗辯施工圖說非工程合約的一部分實無可採。而
    對於施工圖說上每支基樁所需水泥數量，既已明定在系爭工程合約上，原告實無
    法諉為不知，如果原告認為施工時所需之水泥數量會超過系爭工程合約、施工圖
    說上的數量，原告應表示施工之困難處，及決定是否要承攬系爭工程？而非於施
    工後發現所需水泥量大於施工圖說上之數量時，才來爭執超灌水泥應由誰吸收損
    失。
四、被告與中工機械公司所訂之機具租賃合約乃整套承租，每月租金為九十四萬三千
    四百二十五元，不容單獨抽出其中一筆不予承租。如果抓斗機真的不堪使用，原
    告在接收後應儘速檢查，在發現有問題時，應即告知被告，以便向中工機械公司
    更換新的抓斗機，惟原告卻在完全未告知之情形下，事後方稱抓斗機不堪使用，
    又變相要求租金。又系爭支票並非被告所開出，被告從未同意退回抓斗機租金費
    用二十一萬元，至於原告稱系爭支票係證人戴來春開予原告，縱認為真實，亦為
    戴來春與原告間之債權債務關係，與工程款無涉。且中工機械公司之人員即證人
    許鴻圖證稱：「當時被告公司人員有向我表示抓斗機不好使用，我有表示如果不
    好使用可以退回，後來約用了一、二個月後，被告公司有將一台抓斗機退還給中
    工公司。」、「（抓斗機退還之後，中工公司有無繼續向被告公司收取租金？）
    因為被告公司有另向中工公司租用大約五十五米的套管，超過原先租用的三十七
    米，約超用十八米，該超用部分套管租金每月約七萬多元，因此中工公司就將系
    爭退回的抓斗機每月租金七萬之用作扣抵被告超用套管的租金，所以就沒有將抓
    斗機的租金退還給被告公司。」等語，可見縱原告得以證明抓斗機有故障無法使
    用，甚至應退還抓斗機之租金，但因套管另需支付多用的部分（此部分亦屬原告
    應負擔部分），相抵扣後被告所交付予中工機械公司之租金並無退回之情形，原
    告要求退回抓斗機每月七萬元之租金，實無理由。又據戴來春證稱：「：：系爭
    支票是我開立的，也經過被告公司的實際負責人游文昌同意，游文昌是丁○○的
    父親，系爭支票是我簽發給原告公司的借款。」、「不是退還原告抓斗機的租金
    而交付系爭支票，是借給原告的借款，日後再與原告的工程款相扣抵。」等語，
    亦足證原告所稱應退還抓斗機的租金，實無足採。則有關原告所指被告向中工機
    械公司承租之抓斗機不堪使用，原告遂使用自己之抓斗機，故認為抓斗機每月租
    金七萬元，九十年四、五、六月共三個月合計二十一萬元不應扣除，且被告應給
    付原告九十年九月至十二月共四個月之使用抓土機之租金二十八萬元云云，並無
    理由。
五、依系爭工程合約附件估價單所示，相關鋼筋點焊及吊放本來就是原告之義務，且
    系爭工程須於河岸中施工亦為原告所明知，則僱請挖土機所支付之費用，自應由
    原告負擔。另原告既未依約完成系爭工程數量，依系爭工程合約第二十三條第二
    項約定，被告得全權使用原告到場之材料機具設備，自無原告所稱之不當得利。
六、原告雖主張其施工米數應為三三九六．二八米及九十一年七月有再施作代號「Ｐ
    Ｒ四│一」之基樁二十五米，被告否認原告之主張，應由原告舉證。另對於原告
    提出之工程合約及協議書形式上之真正不爭執，對於由原告自行書寫之計價單否
    認其真正，兩造工程款之計價，應以兩造計價明細表為準。至於原告所提出之達
    欣公司於九十年十二月十八日之會議記錄，則看不出與本案之關係。
參、證據：提出影本結構總平面圖、工程合約、付款記錄、估價單、機具租賃合約書
    各一件、計價單、一五○公分全套管基樁型式鋼筋表、薪資表各三件、計價明細
    表十一件、貸款申請單、支票各二件為證。
丙、本院依職權向達欣工程公司及台北縣政府調閱台北縣新店市秀朗橋新店端左轉匝
    道工程基樁工程進度表。
    理    由
甲、程序事項：
    按訴訟送達後，原告不得將原訴變更或追加他訴，但擴張或減縮應受判決事項之
    聲明者，則得為訴訟之變更。民事訴訟法第二百五十五條第一項第三款定有明文
    。經查本件原告起訴時，以被告不當扣除系爭工程保留款六十五萬八千一百二十
    五元，且被告尚有六十四萬八千二百零四元之系爭工程款未為給付，依系爭工程
    合約約定，被告自應如數給付。又被告自九十年九月、十月、十一月、十二月四
    個月期間無故繼續使用原告所有之抓斗機，而被告每月向中工機械公司承租抓斗
    機之租金為七萬元，被告因此受有二十八萬元之不當得利，乃分別依系爭工程合
    約及不當得利之法律關係請求被告給付一百五十八萬六千三百二十九元，及自起
    訴狀繕本送達被告之翌日起至清償日止，按年息百分之五計算之利息。嗣原告於
    九十一年十一月十三日再提出訴之請求更正暨準備狀，主張被告自原告請求之系
    爭工程款中，不當扣除系爭工程保留款六十五萬八千一百二十五元、系爭吃飯應
    酬費一萬七千元、系爭水泥超灌費用三十六萬四千一百八十三元、系爭挖土機搬
    運費五萬零二十一元、系爭抓斗機租金二十一萬元，且短少給付原告九萬七千五
    百元之基椿工程款，並使用原告所有之系爭抓斗機四個月而受有二十八萬元之不
    當得利，而請求被告給付一百七十六萬六千八百二十一元，及自起訴狀繕本送達
    翌日起至清償日止之法定遲延利息。再於九十三年三月十五日當庭向本院提出民
    事辯論狀，主張被告自原告請求之系爭工程款中，不當扣除系爭工程保留款六十
    五萬八千一百二十五元、系爭吃飯應酬費一萬七千元、系爭水泥超灌費用三十六
    萬四千一百八十三元、系爭挖土機搬運費五萬零二十一元、系爭抓斗機租金二十
    一萬元，且短少給付原告八萬二千九百九十二元之基椿工程款，並使用原告所有
    之系爭抓斗機四個月而受有二十八萬元之不當得利，而請求被告給付一百六十六
    萬九千三百二十一元，及自起訴狀繕本送達翌日起至清償日止之法定遲延利息；
    均同依系爭工程合約及不當得利法律關係請求，且被告均不為異議而為本案之言
    詞辯論，核分別屬擴張或減縮應受判決事項之聲明而不涉及訴之變更或追加，參
    照前開規定，自均應准許。
乙、實體方面：
壹、原告主張其向被告承包台北縣新店市秀朗橋新店端左轉匝道基礎全套管基樁工程
    ，兩造約定每公尺單價三千九百元，採實作實算，合計未稅之總工程款為一千三
    百十六萬二千五百元，並約定以被告應給付原告之總工程款百分之五作為保留款
    ，待工程估驗無誤後給付，原告原施工三三七五公尺，工程保留款為六十五萬八
    千一百二十五元，原告已依約完成系爭工程，被告竟無端扣留上開工程款；又被
    告之工地主任曾邀請原告之工人及被告之施工人員應酬吃飯，共花費一萬七千元
    ，惟並未事前知會原告，事後卻將該一萬七千元從原告請領之系爭工程款中扣除
    ；而原告因系爭工程施作需要會有一定比例之超灌水泥，且系爭工程合約已載明
    原告施作之混凝土澆置不含材料，被告竟以原告水泥超灌為由扣除三十六萬四千
    一百八十三元；另被告曾向中工機械公司租賃機具供原告使用，兩造約定租金由
    原告給付並以被告給付原告之工程款中扣除，惟被告向中工機械公司承租之抓斗
    機不堪使用，原告遂使用自己之抓斗機，且原告於三個月便完成工作，每月抓斗
    機之租金為七萬元，三個月共二十一萬元，然被告卻未將系爭二十一萬元之挖斗
    機租金返還原告，仍自系爭工程款中扣除，經原告屢次催討後，被告始開立一紙
    面額二十一萬元之支票予原告，惟系爭支票於提示付款時竟遭退票；再者兩造於
    系爭工程合約備註部分約定「本工程依基礎完工時為完工之日」、「本工程施工
    便道及場地整理由甲方（即被告）配合施作」等語，然被告於系爭工程期間未能
    整地供原告放置挖土機，導致施工時需另僱載重車運輸挖土機，此係可歸責於被
    告之事由致額外付出之費用，被告竟從原告請領之工程款中扣除該筆挖土機搬運
    費五萬七千零二十一元；原告施工之基椿數應為三三九六．二八公尺，被告卻僅
    以三三七五公尺計價，短少二一．二八公尺，被告短付原告之基椿基額為八萬二
    千九百九十二元；被告另自九十年九月起至十二月間無故使用原告之抓斗機施工
    ，以每月七萬元之租金計算，被告共受有四個月共二十八萬元之利益．是總計上
    開金額，被告應再給付原告一百六十六萬九千三百二十一元，為此分別依系爭工
    程合約及不當得利之法律關係，提起本件訴訟等語。
貳、被告則以原告主張兩造約定系爭工程採實作實算云云，與系爭工程合約約定不符
    ，系爭工程合約第三條約定乃在呼應同合約第六條之約定，兩造不可能於簽約時
    約定工作未完成時仍可依實作數量計算工程款，此由系爭工程合約第四條約定即
    明兩造定明全部工程完成經正式驗收合格後，始依規定程序付清尾款，系爭工程
    範圍共四○七六公尺，原告僅完成三三七五公尺，且未經正式驗收合格，其間原
    告於九十年八月二十日存證信函中稱係因颱風因素場地無法入場施作，但原告此
    後未再繼續施工，原告自不得請求被告返還系爭六十五萬八千一百二十五元之工
    程保留款。況原告對於系爭工程並未做完並無爭議，且有證人王豫台之證詞為證
    ，依系爭工程合約第二十條約定，原告自屬違約，被告自得將系爭工程保留款充
    作原告違約之損害金而無庸返還原告。又系爭一萬七千元之吃飯應酬款由被告當
    時之工地主任陳瑞明先行支付並不爭執，原告向被告請款之初，對於被告扣除系
    爭一萬七千元並無爭議，且依證人王豫台之證詞並未稱系爭應酬款應由被告負擔
    ，縱要負擔也是兩造及達欣公司各負擔三分之一。再依系爭工程合約第七條約定
    ，合約圖說亦為系爭工程合約之一部分，而依系爭工程圖說之數量欄上已具體表
    明每支澆灌基椿有一定水泥用量之限制，被告自得扣除原告超灌耗損水泥的價金
    ，被告否認允諾承擔該耗損水泥之費用，且就情理而言，被告並無法知悉原告施
    工會耗損多少水泥，如果被告超灌過鉅，被告將會虧損，自不可能同意承擔超灌
    水泥部分之耗損，被告依系爭工程圖說計算水泥數量，系爭超灌水泥部分係因原
    告施工所造成，自應由原告自行負擔該部分之費用。再依證人阮文龍之證詞，可
    知系爭施工圖說乃被告、業主與達欣公司三方面所確定之數量、位置、米數及每
    支基椿所需用之水泥量，被告抗辯系爭施工圖說非系爭工程之一部分云云，實無
    可採，如原告認為施工時所需之水泥數量會超過系爭工程合約、施工圖說上之數
    量，應表示其施工之困難處及決定是否要承攬系爭工程，而非於施工後發現所需
    水泥量大於施工圖說上之數量時方爭執超灌水泥部分應由誰吸收損失。被告與中
    工機械公司訂定之機具租賃合約乃整套承租，每月租金為九十四萬三千四百二十
    五元，不容排除其中一部分不予承租，系爭抓斗機如真不堪使用，原告應在接收
    後發現問題時即時告知被告，以便向中工機械公司更換，惟原告卻未事前告知系
    爭抓斗機不堪使用，至系爭支票並非被告簽發，被告亦未同意退回系爭抓斗機租
    金費用二十一萬元，系爭支票縱係證人戴來春開立予原告，亦屬其雙方間之債權
    債務關係，與系爭工程款無涉，且依證人許鴻圖之證詞，可見縱原告證明系爭抓
    斗機故障無法使用，甚至應退還系爭抓斗機之租金，但因套管另需支付多用的部
    分亦屬原告應負擔之部分，兩相扣抵後，被告交付予中工機械公司之租金並無退
    回之情形，又據證人戴來春之證詞，亦足證原告主張應退還系爭抓斗機之租金云
    云實無足採。另依系爭工程合約附件估價單所示，相關鋼筋點焊及吊放本屬原告
    之義務，系爭工程須於河岸中施工亦為原告所明知，則僱請挖土機所支付之費用
    ，自應由原告負擔。被告否認原告主張其施工米數應為三三九六．二八公尺之事
    實，應由原告負舉證之責，兩造工程款之計價應以兩造計價明細表為準。原告既
    未依約完成系爭工程數量，依系爭工程合約第二十三條第二項約定，被告得全權
    使用原告到場之材料機具設備，自無不當得利，是原告之訴並無理由等語置辯。
參、原告主張其向被告承包系爭工程，約定每公尺單價三千九百元，合計未稅之總工
    程款為一千三百十六萬二千五百元，並約定以被告應給付原告之總工程款百分之
    五作為保留款，待工程估驗無誤後給付，而原告施工三三七五公尺之工程保留款
    六十五萬八千一百二十五元，被告迄未給付；又被告自原告請領之系爭工程款中
    ，分別扣除系爭吃飯應酬費一萬七千元、原告超灌水泥費三十六萬四千一百八十
    三元、向中功機械公司租用之系爭抓斗機租金三個月共二十一萬元及系爭挖土機
    搬運費五萬七千零二十一元之事實，業據原告提出與其所述相符之工程合約、機
    具租賃合約、付款記錄、估價單各一件為證，且為被告所不爭執，自堪信原告此
    部分之主張為真實。
肆、原告又主張兩造約定系爭工程採實作實算，原告已依約完成系爭工程，原施作三
    三七五公尺，被告應給付該部分之工程保留款六十五萬八千一百二十五元乙節，
    雖為被告所否認，抗辯：系爭工程合約第三條約定乃為呼應同合約第六條之約定
    ，兩造不可能於簽約時約定工作未完成時仍可依實作數量計算工程款，且依系爭
    工程合約第四條約定全部工程完成經正式驗收合格後，始依規定程序付清尾款，
    系爭工程範圍共四○七六公尺，原告僅完成三三七五公尺，且未經正式驗收合格
    ，其間原告於九十年八月二十日存證信函中稱係因颱風因素場地無法入場施作，
    但原告此後未再繼續施工，原告自不得請求被告返還系爭六十五萬八千一百二十
    五元之工程保留款。況原告對於系爭工程並未做完並無爭議，且有證人王豫台之
    證詞為證，依系爭工程合約第二十條約定，原告要屬違約，被告自得將系爭工程
    保留款充作原告違約之損害金而無庸返還原告云云。惟查：
一、系爭工程合約約定：「第三條：合約總價：全部工程總價新台幣零億壹仟伍佰捌
    拾玖萬陸仟零佰零拾零元整，詳細表附後，工程結算總價按照實做數量計算之。
    （合約附件另有規定者除外）」、「第四條：付款方式：：：：：三、全部工程
    完成，經正式驗收合格後，除有特殊事由外，並依規定程序付清尾款。」、「第
    六條：工程變更：甲方（即被告）對本工程有隨時變更計畫及增減工程數量之權
    （工程變更設計時，依本府有關規定辦理），乙方（即原告）不得異議。對於增
    減數量，雙方參照本合約所訂單價計算增減之。有新增工程項目時，得由雙方協
    議合理單價，但不得以新增項目單價未議妥而停工。如因甲方變更計畫，乙方須
    廢棄已完工程之一部分或已到場之合格材料，由甲方核實驗收後，參照本合約所
    訂單價或訂約時料價或新議訂單價按物價指數增減率調整工程費計算方式計給之
    。：：：：」等語；又系爭合約附件之付款記錄備註欄明定：「本工程依基礎工
    程完工為完工」等語；及另附件估價單載明：「一．五米全套管施工費、四○七
    六公尺、二十至四十米」等語，有系爭工程合約、付款記錄、估價單各一件在卷
    可稽，且為被告所不爭執，足見兩造雖約定系爭工程合約之總數量為四○七六公
    尺，惟若因被告有變更或增減工程數量之計畫或要求時，即應以原告實際施作之
    數量計算其工程款，原告並非必須施作全部數量完成，且於原告施工完成經驗收
    合格後，被告即應付清尾款。
二、又查原告自九十一年八月間起即未繼續施作系爭工程乙節，固據證人即原告之前
    系爭工地主任王豫台結證屬實，且為原告所不爭執。惟證人即被告公司原合夥人
    並代表被告與原告簽訂系爭工程合約之戴來春到庭結證稱：系爭工程合約是其簽
    訂，系爭橋樑工程的地表上的基礎，就是指其基礎工程，原告只承作系爭橋樑下
    部結構的一部分工程，因此不需等待系爭橋樑通車全部驗收後才視為完工，就是
    該約定「本工程依基礎工程完工為完工」的意思，採實作實算，工程合約上約定
    的四○七六公尺只是契約約定的一個代表數量，實際的工作數量要先經過監造單
    位台灣省住都局的同意，原告才能進入施作，系爭工程合約真意，如果不是原告
    本身而是設計及施工圖的問題造成原告停工，原告仍可以請求工程款，如果是原
    告自己的問題不去施工就不可以，在九十一年八月間，因為當時施作的部分不好
    施工，因此其有發文台灣省住都局要請求變更設計，所以原告當時未繼續施工是
    因為變更設計，不過最後變更設計的申請沒有核准，其也不曉得有無將變更設計
    未通過的事情通知原告等語（見本院九十三年二月九日言詞辯論筆錄）。被告雖
    以證人戴來春與被告負責人之父游文昌間有另案的債務糾紛訴訟，之後被告也繼
    續施工並無不能施工之情況為由，否認證人戴來春前開證詞，並抗辯：原告於九
    十年八月二十日寄發被告之存證信函中稱係因颱風因素場地無法入場施作云云。
    惟證人戴來春既曾為被告之合夥人，並代表被告簽訂系爭工程合約，及參與被告
    與其上包達欣公司之會議之情，有原告提出戴來春代表被告參與會議之協議書、
    達欣工程公司會議記錄各一件在卷可憑，並為被告所不爭執，足證證人戴來春對
    於系爭工程之訂約、施作過程均知悉甚詳，且證人戴來春雖係原告聲請傳喚，然
    其證詞並非全部對原告有利（詳見本院同日言詞辯論筆錄有關系爭二十一萬元支
    票來源之陳述與原告主張取得之原因不符），況證人戴來春雖與游文昌間有另案
    債務訴訟，亦不影響其曾為被告合夥人之事實，衡情證人戴來春亦顯無偏頗原告
    作不利於被告陳述之必要或利害關係，而被告就原告自九十年八月間起未進場施
    作系爭工程乃因原告自己之事由所致，及原告曾寄發存證信函為前開表示因颱風
    因素無法入場施作等情，均未舉證以實其說，自以證人戴來春之證詞為可採信，
    且證人戴來春前開有關系爭工程數量需經台灣省住都局同意之證詞，洽與系爭工
    程合約第六條有關工程變更之約定內容亦可相呼應，益證兩造雖於系爭工程合約
    訂明工程總數量為四○七六公尺，惟因系爭工程之實際數量尚須經台灣省住都局
    同意，原告才能進場施作，因此兩造就系爭工程數量約定之真意乃側重在採實作
    實算方式，並非原告施作必達四○七六公尺，且原告在九十年八月間未進場繼續
    施作系爭工程乃因被告向台灣省住都局申請變更設計之故，並非因原告自己本身
    之過失甚明。再稽諸原告先後完成系爭工程部分時，被告於九十年四月間即按原
    告所完成之一一九一．二八公尺計算而給付工程款予原告，並於同年五月間，再
    按原告完成之一五一○公尺計算工程款給付予原告之情，亦為被告所不爭執，益
    見兩造就系爭工程款之給付向亦採實作實算方式。是被告抗辯兩造約定系爭工程
    合約並非採實作實算云云，要無可取。
三、再查原告在九十年八月間既因被告向台灣省住都局申請變更設計之故而未能繼續
    施工，嗣後系爭變更設計雖未經台灣省住都局同意，然被告既未舉證證明曾通知
    原告進場繼續施作系爭工程，顯見原告嗣後不能繼續施作系爭工程乃因被告之過
    失所致，自非可歸責於原告，被告亦未提出證據證明原告已施作之系爭三三七五
    公尺部分有何不能驗收或未經驗收之瑕疵存在，參照前開所述系爭工程合約之約
    定及證人戴來春之證詞，自堪認原告並無違約情事，則其請求被告給付系爭工程
    尾款之條件已經成就，是被告抗辯原告尚未完成系爭工程，伊得依系爭工程合約
    第二十條約定將系爭工程保留款充作原告之違約金云云，自不可採。原告請求系
    爭工程尾款之條件既已成就，惟被告竟無故予以扣除不發給原告，則原告依系爭
    工程合約約定請求被告給付系爭工程尾款六十五萬八千一百二十五元，自屬有據
    。
伍、原告再主張被告之工地主任曾邀請原告之工人及被告之施工人員應酬吃飯，並未
    事先知會原告，是系爭吃飯應酬費一萬七千元不應由原告負擔，被告將之扣除原
    告請求之工程款，自應返還原告等語，雖亦為被告所否認，抗辯：系爭一萬七千
    元係由被告之工地主任陳瑞明支付，原告於被告扣除之初並不爭執，且證人王豫
    台並未證稱系爭吃飯應酬費應由被告負擔，縱要負擔亦應由兩造及達欣公司各負
    擔三分之一云云。惟查系爭吃飯應酬當時係由原告之工地主任王豫台、與被告之
    工地主任陳瑞明、達欣公司的張振旺說好要請上面的監工，由他們三人支出，王
    豫台支出的部分其會向原告報告，大部分原告都會給，後來因為被告將該筆錢從
    系爭工程款扣除，所以王豫台就沒有再給付給陳瑞明，吃飯之前王豫台已忘記有
    無向原告報備，但王豫台事後有向原告負責人說，原告負責人並沒有表示不願意
    負擔他應分擔之報酬款，後來就由原告負責人自己跟被告磋商等情，業經證人王
    豫台到庭結證甚明（見本院九十二年十月十五日言詞辯論筆錄），且為被告所不
    爭執，可知王豫台答應與陳瑞明、張振旺共同負擔系爭吃飯應酬費乙事事前並未
    經原告授權，且事後原告於王豫台向其表明該事時，亦僅單純沈默，並未表示同
    意或追認王豫台代原告答應負擔系爭吃飯應酬費之事，因此始有原告負責人去跟
    被告磋商之事。而證人王豫台雖另證稱：更多十幾萬元之應酬費原告都曾經付過
    ，不可能不願意負擔這一萬多元之三分之一云云，惟原告縱曾同意負擔王豫台其
    他之吃飯應酬費，要難認原告一定會同意負擔系爭吃飯應酬費，是證人王豫台此
    部分之陳述顯屬其個人推測之詞，要無可採。又查系爭吃飯應酬費係被告於原告
    請求系爭工程款時自行予以扣除，當時代理原告簽證向被告請款之陳慶河已於其
    簽證處載明「扣款有再議」乙節，有系爭估驗單一件在卷可稽，且為原告所一再
    陳明者，原告並於本件訴訟爭執系爭吃飯應酬費不應由其負擔，顯然原告對於被
    告扣除系爭吃飯應酬費時並非毫無爭執，是被告抗辯原告於被告扣除系爭吃飯應
    酬費之初並無爭執云云，顯不可採。而原告應負擔系爭吃飯應酬款之全額或三分
    之一乙事，既未經原告事前授權王豫台同意或事後追認，則王豫台與陳瑞明、張
    振旺間約定由三方各負擔三分之一費用額之行為，自對原告不生效力，是被告抗
    辯原告應受王豫台與陳瑞明、張振旺間前開約定之拘束而各負擔全額或三分之一
    數額云云，亦無可採，則被告逕自從原告請求之系爭工程款中扣除系爭吃飯應酬
    費一萬七千元自屬無稽，原告主張依系爭工程合約約定被告應再給付一萬七千元
    之工程款予原告，亦屬有據。
陸、原告復主張原告施作之混凝土澆置不含材料，然原告因系爭工程施作需要會有一
    定比例之超灌水泥，應由被告自行負擔系爭水泥超灌費三十六萬四千一百八十三
    元，被告卻將之扣除原告之系爭工程款，自應返還原告乙節，雖同為被告所否認
    ，抗辯：系爭工程圖說為系爭工程合約之一部，而依系爭工程圖說已載明每支基
    椿一定之水泥用量，被告不可能同意承擔超灌水泥部分之耗損，系爭超灌水泥部
    分乃因原告施工導致，自應由原告自行負擔系爭超灌水泥費用云云。然查：
一、系爭工程合約第七條僅約定：「工程圖說：所有本公司之圖樣施工說明書及本合
    約有關附件等，其優先順序依序為工程招標記錄表、投標須知補充說明、特定規
    定（規範）、合約圖說、工程詳細表、及一般規定（規範）」等語，有系爭工程
    合約一件存卷可憑，足見系爭工程合約並未約定應以被告與達欣公司間約定之工
    程圖說作為附件，且依兩造提出之系爭工程合約及其附件，並未附有任何有關計
    算水泥數量之工程圖說，則被告僅以系爭工程合約上載有「工程圖說」字樣，辯
    稱載有每支澆灌基椿耗損水泥數量之系爭工程圖說亦屬於系爭工程合約之附件而
    得拘束兩造云云，顯乏依據。參以被告所提記載每支澆灌基椿耗損水泥數量之系
    爭工程圖說乃被告提供給達欣公司，達欣公司再提供給業主審核通過，系爭工程
    圖說與業主提供的設計圖幾乎完全吻合，且上面所記載之基椿混凝土的數量與設
    計圖完全一樣，若業主設計圖預估的水泥量與實際施作時需要的水泥量差距甚多
    時，這是承攬者在承攬時要評估在水中或陸地或是土質等因素須承擔的風險，除
    非有特殊情況經過業主確認才可以追加，以達欣公司來說承攬人是被告等情，業
    據證人即達欣公司人員阮文龍到庭陳證甚詳，且為兩造所不爭執，可知系爭工程
    圖說乃被告根據業主提供之設計圖，基於設計圖限制之數量而作成，然若因工程
    需要而須超灌水泥時，應由被告自行負擔超灌水泥之費用。
二、再按當事人主張有利於己之事實者，就其事實有舉證之責任。但法律別有規定，
    或依其情形顯失公平者，不在此限，民事訴訟法第二百七十七條定有明文。經查
    原告施作系爭基椿之混凝土澆置工程並不含材料乙節，有系爭工程合約附件估價
    單一件存卷足佐，且為被告所不爭執，足見系爭工程有關澆灌水泥之費用均應由
    被告自行負擔，概與原告無涉。又因系爭工程為河中施作，原告拔管後，水泥經
    常下陷至四、五公尺，在澆注當中水泥也經常流失，拔管後，套管及特密管保持
    十五公尺，水泥以下陷至十三公尺處，且澆注時上升之水泥量少，且有流失之情
    形，當時業主均會同查看情形，同意繼續出料澆注之情，亦有原告提出之基椿混
    凝土流失及超打部分說明、圖說各一件在卷可參，並為被告所不爭執，顯見依據
    系爭工程之性質，發生超灌水泥之情事有其必要性，否則無法達成工程品質要求
    ，則被告抗辯原告於簽約之初已可預料其施工所需之水泥數量，並可表示其施工
    之困難處及決定是否承攬系爭工程云云，顯屬強人所難，是本院審酌系爭水泥澆
    置費用既應由被告負擔，且是否因工程需要超灌水泥屬於被告應承擔之風險，又
    系爭工程施工所在為河中，本即會發生水泥流失而需超灌水泥情事等情事，認系
    爭超灌水泥之原因是否因可歸責於原告之施工不當所致乙節，應由被告負舉證之
    責始符公平，惟被告並未舉證證明原告就系爭超灌水泥部分有何可歸責之施工瑕
    疵，則被告空言抗辯系爭超灌水泥部分乃因原告施工導致云云，要無可採。
三、兩造既約定原告施作系爭混凝土澆置工程不含材料費，且系爭水泥超灌部分本屬
    被告應負擔之風險及費用，又依現存卷證尚無從證明載有澆灌水泥數量之系爭工
    程圖說屬於兩造系爭工程合約之一部分，被告亦未舉證證明系爭超灌水泥部分乃
    因原告施工不當所致，有如前述，被告復未證明兩造有約定原告應自行負擔系爭
    超灌水泥部分之費用，則被告僅以超灌水泥會造成伊虧損為由，抗辯伊不可能同
    意承擔系爭超灌水泥部分，顯將其應負擔之風險轉由原告負擔，並不可採，系爭
    超灌水泥費用自應由承擔該部分風險之被告自行負擔，則被告強令原告負擔並將
    之扣除原告之系爭工程款自無理由，是原告請求被告應返還與系爭超灌水泥費用
    額三十六萬四千一百八十三元之工程款，亦屬有據。
柒、原告又主張被告代向中工機械公司承租之系爭抓斗機因不堪使用，且原告於三個
    月內便完成工作，被告應將自系爭工程款中扣除之系爭二十一萬元抓斗機租金返
    還原告乙節，亦為被告所否認，抗辯：原告並未將系爭抓斗機不堪使用之事即時
    告知被告，且依證人許鴻圖之證詞，系爭抓斗機租賃費用與原告應負擔之增加使
    用套管費用互相扣抵後，中工機械公司並無退回被告租金之情形云云。惟查原告
    施作系爭工程期間僅三個月，且自九十年八月間起即未進場施作之情，為被告所
    不爭執，可知原告施工期間應自九十年五月間起至同年七月底止。又被告向中工
    機械公司所承租之系爭抓斗機因被告人員向該公司表示不好使用，中工機械公司
    同意退回，後來用了約一、二個月後，被告有將一台抓斗機退還給中工機械公司
    ，但因被告另向中工機械公司租用大約五十五公尺的套管，超過原先租用的三十
    七公尺，約超用十八公尺，該超用部分套管租金每月約七萬多元，因此中工機械
    公司就將系爭退回的抓斗機每月租金七萬元用作扣抵被告超用套管的租金，並沒
    有將系爭抓斗機的租金退還給被告，當初中工機械公司只與被告有合約關係，因
    此有問題不會找原告等情，亦經證人即中工機械公司員工許鴻圖到庭結證屬實，
    而原告於九十年五月十一日有退回一台抓斗機予中工機械公司，亦有原告提出之
    簽收單一件附卷可稽，且均為被告所不爭執，足證原告因其施工三個月期間從未
    使用向中工機械公司承租之系爭抓斗機，致中工機械公司未向被告收取三個月共
    二十一萬元之系爭抓斗機租金，應堪認定。被告雖抗辯系爭超用套管之租金費用
    亦應由原告負擔，得與系爭抓斗機租金為扣抵云云，惟依系爭工程合約附件估價
    單記載，原告承攬系爭工程之套管僅有一．五公尺、二十或四十公尺不等，又被
    告向中工機械公司承租之機具就其中有關套管之部分，亦均為一．五公尺之套管
    ，並有原告提出之機具租賃合約一件在卷可查，且為被告所不爭執，則被告抗辯
    系爭超用套管承租費用亦屬原告應負擔者云云，要非無疑，被告復未提出系爭超
    用套管承租費用應由原告負擔之依據，則被告空言抗辯系爭超用套管承租費用亦
    應由原告負擔云云，自不足採。是中工機械公司雖因以被告超用套管之承租費用
    與系爭抓斗機租金互為扣抵結果而未返還系爭二十一萬元予被告，要屬其雙方間
    互為抵銷之縮短給付行為，核與被告依系爭工程合約應返還系爭二十一萬元租金
    予原告之義務不生影響，惟被告竟仍自原告請求之系爭工程款中扣除系爭二十一
    萬元租金，自無理由，則原告依系爭工程合約，請求被告返還系爭二十一萬元之
    工程款，亦屬有據。
捌、原告另主張依系爭工程合約約定，被告應整地配合原告施工，然被告於系爭工程
    期間未能整地提供原告放置挖土機，導致施工時需另僱載重車輛運輸挖土機，該
    筆挖土機搬運費五萬七千零二十一元自應由被告負擔，不得自原告之系爭工程款
    中扣除云云，則為被告所否認，辯稱：依系爭工程合約附件估價單所示，相關鋼
    筋點焊及吊放本屬原告之義務，原告亦知系爭工程須於河岸中施工，則僱請挖土
    機所支付之費用應由原告負擔等語。經查依系爭工程合約附件估價單所載，原告
    負責範圍包括鋼筋點焊及吊放，有系爭工程合約附件估價單一件在卷可參，原告
    並自承該約定內容係指在施工現場之點焊及吊放鋼筋應由原告負責等語，而系爭
    工地現場是在新店溪的兩岸，分別往河中打入鋼筋，規格不同，原告是依照哪邊
    的河岸何種規格的鋼筋比較多就直接在該邊河岸施作，有時因為一邊所需之鋼筋
    不夠，另外一邊剛好有鋼筋，所以就從河的另外一邊直接將鋼筋吊起打入對岸，
    河的兩邊都有鋼筋，系爭工地現場放鋼筋的場地已經很大，所以吊鋼筋的原因與
    被告的整地大小沒有關係，施作系爭工程一定要吊鋼筋，且有使用兩造之挖土機
    等情，亦據證人王豫台陳證明確（見本院九十二年十月十五日言詞辯論筆錄），
    且為原告所不爭執，足見原告因施作系爭工程搬運鋼筋所需本會產生使用挖土機
    之搬運費用，該費用之產生與被告是否履行其整地義務間並無因果關係，則原告
    主張系爭挖土機搬運費乃因被告未履行其整地義務所致云云，顯然無稽，而系爭
    挖土機搬運費用既屬原告應自行負擔者，則原告主張該部分費用應由被告負擔，
    不得自系爭工程款中扣除云云，同無可採，被告抗辯系爭挖土機搬運費應由原告
    負擔乙節，為可採信，是原告請求被告返還系爭五萬七千零二十一元，要屬無稽
    。
玖、原告又再主張其施工之基椿數應為三三九六．二八公尺，並經被告於其九十一年
    十一月十八日之答辯狀內自認，被告僅以三三七五公尺計價，短少二一．二八公
    尺，應再給付原告八萬二千九百九十二元之工程款云云，亦為被告所否認，主張
    系爭工程款之計價應以兩造計價明細表為準等語。經查原告主張其施工之基椿數
    應為三三九六．二八公尺云云，無非提出計價單十件為證，惟系爭計價單乃原告
    自行製作，並未經被告簽名確認，有系爭計價單存卷足憑，被告並否認系爭計價
    單之真實性，是原告主張其施作之系爭基椿數應為三三九六．二八公尺云云，尚
    無可採。惟被告已於九十一年十一月十八日提出本院之民事答辯狀中自承原告完
    成之系爭基椿數量應為三三九四．二八公尺等語，是原告主張其施作之基椿數在
    三三九四．二八公尺範圍內，要屬可採。又查原告既已完成系爭基椿三三九四．
    二八公尺，惟被告僅以三三七五公尺計算工程款予原告，顯然短計一九．二八公
    尺，系爭基椿每公尺單價為三千九百元，亦如前述，則被告短計原告之工程款為
    七萬五千一百九十二元，是原告主張被告應再給付短付之基椿工程款七萬五千一
    百九十二元，要屬有據，超過此金額部分尚屬無稽。
拾、原告復再主張被告另自九十年九月起至十二月間無故使用原告之抓斗機施工，以
    每月租金七萬元計算，被告共受有四個月共二十八萬元之不當得利等語，雖為被
    告所否認，辯稱：原告並未依約完成系爭工程數量，依系爭工程合約第二十三條
    第二項約定，被告得全權使用原告到場之材料機具設備，自無不當得利云云。惟
    查兩造間就系爭工程合約數量約定之真意係採實作實算方式，且原告自九十年八
    月間起無法進場繼續施工乃因可歸責於被告之事由所致，原告並無違約情事，已
    如前述，則被告抗辯伊因原告違約而得使用原告之系爭抓斗機云云，要無足取。
    況系爭工程合約第二十三條第二項乃約定：「二、乙方（即被告）有左列情事之
    一時，甲方（即被告）得隨時終止或解除本合約，甲方因此所受之一切損失，乙
    方應負賠償之全責。：：：乙方如因前項三款情事之一終止或解除合約時，應即
    停工，負責遣散工人，並將到場材料機具設備等，交由甲方全權使用。」等語，
    有系爭工程合約附卷可按，惟被告並未提出其已依該條項規定合法向原告為終止
    或解除系爭工程合約之證明，則依系爭工程合約前開規定，被告尚無使用原告所
    留置系爭抓斗機之正當理由，益證被告此部分之抗辯，要無可採。再查被告使用
    原告所有之系爭抓斗機共四個月乙節，為被告所不爭執，且被告向中工機械公司
    租用之抓斗機每月租金為七萬元，亦如前述，則原告主張被告因使用系爭抓斗機
    期間，受有四個月相當於租金之不當得利，要屬可採，依此計算，被告之不當得
    利金額為二十八萬元，是原告依不當得利法律關係，主張被告應給付原告二十八
    萬元之不當得利，亦屬有據。
拾壹、綜上所述，原告主張被告應將其自原告請求之系爭工程款中扣除之系爭工程尾
      款六十五萬八千一百二十五元、系爭吃飯應酬費一萬七千元、系爭超灌水泥費
      三十六萬四千一百八十三元、系爭抓斗機租金二十一萬元、短計基椿工程款七
      萬五千一百九十二元，均返還予原告，另被告因使用原告之系爭抓斗機而受有
      二十八萬元不當得利部分，均屬可採，被告有關各該部分之抗辯尚屬無稽，至
      原告主張被告應負擔系爭挖土機搬運費五萬七千零二十一元及短計基椿工程款
      超過七萬五千一百九十二元部分，均無可採，被告有關該部分之抗辯則屬可取
      ，是原告分別依系爭工程合約及不當得利法律關係，得請求被告返還之金額共
      一百六十萬四千五百元。從而原告請求被告給付一百六十萬四千五百元，及自
      起訴狀繕本送達被告之翌日即九十一年七月三日起至清償日止之法定遲延利息
      ，核屬正當，應予准許。
拾貳、兩造均陳明願供擔保，請准宣告或免為假執行，經核原告勝訴部分均合於法律
      規定，分別酌定相當擔保金額，併准許之。至原告敗訴部分其假執行之聲請即
      因之失所依附，應併予駁回之。
拾參、本件事證已臻明確，兩造其餘攻擊防禦方法及舉證，核與判決結果不生影響，
      爰不一一論述，附此說明。
據上論結，本件原告之訴為一部有理由，一部無理由，依民事訴訟法第七十九條、第
三百九十條第二項、第三百九十二條第二項，判決如主文。
中　　　華　　　民　　　國　　九十三　　年　　三　　月　　　二十九　　　日
                                臺灣桃園地方法院民事第三庭
~B法　　　官　林雯娟
右為正本係照原本作成
如對本判決上訴，須於判決送達後廿日內向本院提出上訴狀
中　　　華　　　民　　　國　　九十一　　年　　 十一　　 月　　　六　　　日
~B法院書記官　林韡婷
